【裁判字號】    95,台上,2391
【裁判日期】    951026
【裁判案由】    拆屋還地
【裁判全文】
最高法院民事判決            九十五年度台上字第二三九一號
上  訴  人  甲 ○ ○
            丙 ○ ○
            乙 ○ ○
共      同
訴訟代理人  陳 詩 經律師
被 上訴 人  丁 ○ ○
            戊    ○
            己 ○ ○
            庚 ○ ○
            辛 ○ ○
            壬 ○ ○
            癸 ○ ○
            子○○○
            丑 ○ ○
            寅 ○ ○
            卯 ○ ○
            辰 ○ ○
            巳 ○ ○
上列當事人間請求拆屋還地事件，上訴人對於中華民國九十五年
一月二十五日台灣高等法院第二審判決（九十三年度重上字第二
０七號），提起上訴，本院判決如下：
    主  文
原判決除假執行部分外廢棄，發回台灣高等法院。
    理  由
本件原審維持第一審所為上訴人敗訴之判決，駁回其上訴，無非
以：兩造均為坐落桃園縣大溪鎮○○○段下田心子小段（下稱下
田心子小段）一二０六地號土地（下稱系爭土地）之共有人，坐
落系爭土地上門牌桃園縣大溪鎮○○路一五五號房屋（下稱系爭
房屋），係訴外人黃茂炎原始起造之下田心子小段第四四０建號
建物（下稱四四０建號房屋），因台灣新竹地方法院（下稱新竹
地院）強制執行程序拍賣，由趙簡月拍定，並辦理建物所有權第
一次登記，上訴人丙○○、甲○○之父蕭財進向趙簡月購買後，
再贈與上訴人丙○○、甲○○二人共有，有土地登記謄本、地籍
圖謄本、建物登記謄本可稽。新竹地院既以之為債務人黃茂炎所
有進行拍賣，拍定後發給趙簡月之不動產權利移轉證書，亦表明
為桃園縣大溪鎮○○路一五五號，且面積與四四０建號房屋亦相
符合，坐落基地即為系爭土地原地號土地（即桃園縣大溪鎮○○
○段田心子小段第二三三地號土地，下稱二三三地號），二三三
地號土地於民國三十六年六月十六日登記為黃茂炎等十七人所有
；黃茂炎於其上之地上建築物本國式鋼骨水泥加強磚造二層樓房
乙棟，於五十九年間經新竹地院假扣押執行查封，同案查封二三
三地號土地黃茂炎之應有部分五七六０分之一六五，其後移轉為
趙簡月所有，觀不動產權利移轉證書記載二三三地號土地應有部
分五七六０分之一六五，證人干玉秀、黃國明亦證述系爭房屋係
黃茂炎原始起造，桃園縣大溪地政事務所（下稱大溪地政所）亦
認定系爭房屋與四四０建號房屋為同一建築物，其面積前後差異
，係因系爭房屋增建之故。茲被上訴人主張：系爭房屋之占用系
爭土地未經全體共有人同意，為無權占有云云，上訴人則否認之
，兩造情詞各執。查證人黃國基證稱：系爭土地共有人就系爭土
地無同意分管之約定，共有人非全部住於該處，黃茂炎興建系爭
房屋之地，為其以前種菜之地，共有人不能幾十年都沒意見，現
在又提出異議云云，此項證詞僅能證明系爭房屋興建之初，其他
共有人或未提出異議，或未為明確之反對，或根本未知悉，尚不
能證明其他共有人全體與黃茂炎成立默示分管契約，或默示同意
黃茂炎占有系爭房屋之基地；而上訴人提出之同意書，其作成日
期係上訴人取得系爭房屋之後，而非興建之初，同意書後之簽名
字跡似出於同一人之手，其中黃睿州且否認簽名之真正，此外上
訴人亦未能提出其他證據證明黃茂炎取得其他共有人全體同意，
始在系爭土地興建系爭房屋。系爭房屋於六十一年六月二十三日
由趙簡月自執行法院拍定取得所有權並申請建物所有權第一次登
記後，於六十二年四月十六日所有權移轉登記予上訴人丙○○、
甲○○。趙簡月辦理系爭房屋之建物所有權第一次登記聲請書所
附繳之證件，有所有權證明文件（法院標賣移轉證書）、平面圖
謄本、戶籍謄本三種資料，不包含土地使用同意書及土地權利書
狀在內，經大溪地政所函覆在卷，而趙簡月辦理系爭房屋之建物
所有權第一次登記，並不以通知其他共有人為必要，且建物所有
權第一次登記，乃地政登記機關於申請人符合一定要件，即予登
記之行政作為，其他共有人未必有異議之機會，不能以系爭房屋
辦妥建物所有權第一次登記，即認系爭土地其他共有人視為同意
其占有。又土地法第四十三條所謂依本法所為之登記，有絕對效
力之規定，其旨在於保護善意第三人，將登記事項賦予絕對真實
之公信力；系爭房屋就系爭基地是否有占有之合法權源，非土地
法第四十三條所謂之登記事項，自不在信賴保護之列。按各共有
人按其應有部分，對於共有物之全部雖有使用收益之權。惟共有
人對共有物之特定部分使用收益，仍須徵得他共有人全體之同意
，非謂共有人得對共有物之全部或任何一部有自由使用收益之權
利。如共有人不顧他共有人之利益，而就共有物之全部或一部任
意使用收益，即屬侵害他共有人之權利，並未以共有人應有部分
之多寡，為共有人占用共有物是否無權占有之區別標準。上訴人
辯稱：黃茂炎為系爭土地之管理人，其建造系爭房屋係有權占有
云云，惟黃茂炎縱為管理人，其未得全體共有人之同意，占用系
爭土地興建系爭房屋供己使用，仍屬無正當權源。倘系爭房屋無
權占有系爭土地，則系爭土地分割共有物訴訟之分割方案，毋需
考量系爭房屋之存在，若認定系爭房屋係屬有權占有系爭基地，
則於選擇分割方案時，必須考量此因素。由是以觀，被上訴人提
起本件訴訟，自有其必要。又共有人中之一人，無論其應有部分
面積多寡，依民法第七百六十七條、第八百二十一條規定，均得
為共有人全體就共有物全部，本於所有權行使權利。上訴人丙○
○、甲○○在未取得全體共有人同意前，依法不得使用系爭土地
之特定部分，被上訴人為自身及其他共有人之權益提起本件訴訟
，應屬正當權利之行使，亦不生違背誠信原則之問題。此外，各
共有人出賣其應有部分之價格，並無拘束其他共有人之效力。且
買賣雙方或因彼此之情誼而有不同議價之空間，系爭土地價格之
高低，亦會因經濟之繁榮程度而有不同之差異，被上訴人願出賣
之價格，較上訴人丙○○、甲○○向他共有人間之買賣價格高出
三倍，亦難認係以損害上訴人丙○○、甲○○為主要目的，不能
認為被上訴人有權利濫用或有違誠信原則。按中華徵信所企業股
份有限公司鑑定報告之單位單價推算系爭房屋之價格係新台幣（
下同）一百七十四萬四千二百八十九元；而其坐落基地部分之系
爭土地，公告現值為五百七十六萬三千三百八十四元，系爭土地
全部價值則高達二千三百九十四萬六千六百八十八元。則拆除系
爭房屋，以促使系爭土地能妥適運用，亦無權利濫用可言。查已
登記不動產所有人之回復請求權，無民法第一百二十五條消滅時
效之適用，被上訴人縱數十年均未請求拆除系爭房屋，仍無礙其
行使物上請求權，至於系爭房屋，於執行程序中是否有合法通知
共有人行使優先承買權，與其是否同意系爭房屋占有系爭基地，
要屬二事，更與共有人是否欲請求拆除系爭房屋無涉。再者，系
爭房屋占用系爭基地，並無正當權源，以系爭房屋占用該基地三
十餘年，上訴人丙○○、甲○○獲取相當於租金之利益相當可觀
，應早已超過蕭財進向趙簡月購得系爭房屋之價金，就此兩造之
利益衡量，亦不能認為被上訴人提起本件訴訟，有權利濫用之情
事。末查上訴人乙○○向上訴人丙○○、甲○○承租系爭房屋作
為店面使用，屬彼等間之債權契約，對被上訴人不生拘束。從而
被上訴人本於所有權及民法第八百二十一條之規定，請求命乙○
○自系爭房屋遷出，命上訴人丙○○、甲○○將系爭房屋拆除，
並將占用之系爭土地返還被上訴人及其他共有人，應予准許等詞
，為其判斷之基礎。
查系爭房屋係由系爭土地之原共有人黃茂炎建築完成，因法院強
制執行，連同黃茂炎之系爭土地應有部分一併由第三人趙簡月拍
定買受，於六十一年六月二十三日由趙簡月拍定取得所有權並申
請建物所有權第一次登記後，嗣於六十二年四月十六日將所有權
移轉登記予上訴人丙○○、甲○○，乃原審確定之事實。次查卷
附系爭房屋之建築改良物登記簿上記載系爭房屋於五十八年一月
三十日建築完成，於六十一年十一月十七日為建物所有權第一次
登記，其坐落地號則載明系爭房屋之建號四四０號（一審卷﹙一
﹚第三七頁、二審卷﹙二﹚第七三、九九頁），而系爭土地重劃
前即二三三地號之面積為二五八八平方公尺，重劃後則分為一二
０六地號（系爭土地面積八七三平方公尺）及一二０八地號二筆
土地。若此，關於系爭房屋起造當時，與現時情形已大不相同。
上訴人主張：在五十九年以前從來之共有人幾皆住於二三三地號
並占有一定之範圍管理使用，其繼受人相沿成習，互相容忍，至
少默認分管系爭土地，上訴人之前手黃茂炎及其兄弟黃茂海、黃
茂清、黃天賜長久占用系爭房屋坐落之範圍種菜，嗣起造系爭房
屋，非無權占有云云，經核其提出卷附日據時期起土地登記簿謄
本、土地所有權人設籍資料，似非全然無據，自屬重要之防禦方
法。原審就此卷存資料未詳予調查審認，復未於判決理由項下，
說明何以不足採取之意見，已難謂無理由不備之違法。其次系爭
土地之登記簿上記載系爭房屋之建號，已表明系爭土地上有合法
登記之系爭房屋存在，就系爭土地之被占用情形，難謂未為相當
之公示。被上訴人或其前手等之其他共有人如認為系爭房屋為無
權占有，何以任此情形存在近三十年而未表示異議？是否默示同
意系爭房屋得占有系爭土地？亦非不無研求餘地。另依系爭房屋
登記簿之基地坐落欄，系爭房屋於辦理建物所有權第一次登記時
，登載其基地除占有重劃前之二三三地號土地外，另占有二三五
地號土地；而二三三地號登記簿登載地上建築改良物之建號欄，
除系爭房屋之四四０建號外，另有二二０建號，現在之系爭房屋
何以全部坐落在系爭土地上？亦待澄清。上訴論旨，指摘原判決
為不當，聲明廢棄，非無理由。
據上論結，本件上訴為有理由。依民事訴訟法第四百七十七條第
一項、第四百七十八條第二項，判決如主文。
中    華    民    國  九十五  年    十    月  二十六  日
                      最高法院民事第六庭
                          審判長法官  許  朝  雄
                                法官  謝  正  勝
                                法官  鄭  玉  山
                                法官  吳  麗  女
                                法官  袁  靜  文
      本件正本證明與原本無異
                                      書  記  官
中    華    民    國  九十五  年   十一   月    十    日
                                                      J


司法院資訊處製作；財團法人民間司法改革基金會備份。
